臺灣臺南地方法院刑事判決　　　　　　　　　　　　　九十年度訴字第一六二號
　　公　訴　人　臺灣台南地方法院檢察署檢察官
　　被　　　告　丙○○
右列被告因竊盜等案件，經檢察官提起公訴（九十年度偵緝字第三九四號），本院判
決如左：
    主  文
丙○○竊盜，處有期徒刑柒月；又意圖為自己不法之所有，以詐術使人將本人之物交
付，處有期徒刑捌月；又行使偽造私文書，足以生損害於公眾及他人，處有期徒刑壹
年，編號Ｚ00000000通知單上偽造「己○○」之署押壹枚沒收。應執行有期
徒刑貳年，編號Ｚ00000000通知單上偽造「己○○」之署押壹枚沒收。
    事  實
一、丙○○曾因犯重傷害罪經法院判處有期徒刑三年，於民國八十六年四月二日判決
    確定，入監執行，依指揮書所載係於八十九年六月二十二日執行完畢；因違反麻
    醉藥品管理條例之罪經法院判處有期徒刑四月，於八十六年四月二十五日判決確
    定，入監接續執行，依指揮書所載係於八十九年十月二十二日執行完畢；又因違
    反麻醉藥品管理條例之罪經法院判處有期徒刑七月，於八十六年七月十七日判決
    確定，入監接續執行，依指揮書所載係於九十年五月二十二日執行完畢。
二、丙○○意圖為自己不法之所有，於民國九十年一、二月間，在台南縣善化鎮○○
    路四０五號之修車廠內趁機竊得丁○○之身分證一枚，供己使用。丙○○復於九
    十年二月間，先慷慨出借手機及門號予己○○使用，再以代為辦理手機為由，使
    己○○陷於錯誤，將其身分證一枚交予丙○○。嗣丙○○旋即將自己照片換貼在
    以不明方法所取得之戊○○駕駛執照（戊○○之普通小型車駕照係於八十八年間
    在桃園市○○街騎機車時掉落遺失）及己○○之身分證，足生損害於戊○○、己○○及戶政機關、汽機車監理機關對資料管理之正確性。嗣於九十年二月十二日
    五時許，丙○○駕駛自小客車行經國道一號二八八公里南向車道（位於台南縣新
    營市路段）時，因故經內政部警政署國道公路警察局第四警察隊盤查告發，丙○○竟訛稱：其係「己○○」，出生年月日為５８年６月２日云云，使該隊員警將
    此不實之事項登載於職務上所掌管之公文書即內政部警政署國道公路警察局舉發
    違反道路交通管理事件編號Ｚ00000000通知單上（下稱：通知單），即
    將違規者登載為「己○○」；又基於偽造署押之犯意，在通知單上偽造「己○○
    」之署押一枚，用以表示業已由「己○○」收受該告發通知單，並將該告發通知
    單行使交還予國道公路警察局第四隊，足生損害於己○○及內政部警政署對罰單
    管理之正確性。惟因丙○○形跡可疑，旋即為警利用電腦進行查詢之動作而識破
    ，知悉上情，致其擬將違規者嫁禍為「己○○」未能得逞，第四警察隊乃將原已
    開具之「己○○」名義告發通知單依法作廢，並扣得丁○○之身分證一枚及經變
    造之戊○○駕駛執照、己○○之身分證各一枚。
三、案經內政部警政署國道公路警察局第四警察隊報告臺灣台南地方法院檢察署檢察
    官偵查起訴。
    理  由
壹、有罪部分：
一、
  （一）訊據被告丙○○坦承竊得丁○○之身分證，以代為辦理手機為由，使己○○
        將其身分證一枚交付，嗣將自己照片換貼在戊○○駕駛執照及己○○之身分
        證，嗣於九十年二月十二日五時許，行經國道一號二八八公里南向車道（位
        於台南縣新營市路段）時，因故經警盤查，在內政部警政署國道公路警察局
        舉發違反道路交通管理事件通知單上偽造「己○○」之署押一枚，並被查扣
        得丁○○之身分證一枚及經變造之戊○○駕駛執照、己○○之身分證各一枚
        之情事，且右揭事實業據被害人己○○、戊○○及丁○○指述綦詳，並有丁○○之身分證一枚及經變造之戊○○駕駛執照、己○○之身分證各一枚扣案
        可稽，另有偽簽「己○○」姓名之內政部警政署國道公路警察局舉發違反道
        路交通管理事件通知單一張附卷可佐，互核相符。
  （二）查再互核證人即國道公路警察局第四隊員警甲○○於本院九十年十二月十七
        日審理期日所提供之電腦資料查詢紀錄簿影本二紙、通知單存查聯正本二紙
        ，及一八二九號警卷（二）第十五頁所示之通知單二紙之結果可知：
        １、被告偽造告發通知單上「己○○」之署押，其編號為Ｚ0000000
            0；而被告以自己姓名簽署之告發通知單，其編號為Ｚ0000000
            0。是以，依此二張告發通知單編號先後之次序以觀，被告應係先行於
            告發通知單上偽造「己○○」之署押；之後再以自己姓名簽署於另張告
            發通知單上。
        ２、本件案發當日，查獲之警察即證人甲○○先於四時三十七分以被告所提
            供之「己○○．５８．６．２」資料，利用電腦進行查詢之動作；而依
            卷附編號為Ｚ00000000告發通知單上之記載（見一八二九號警
            卷二第十五頁），原本違規人之出生年月日係登載為５８年６月２日，
            嗣再更改。足見被告當時確曾故意提供錯誤資料予警方開具告發通知單
            。
        ３、嗣警方分別於四時四十四分以「Ｚ000000000」；於五時四分
            以「己○○．５５．９．１３」；六時十九分、八時十分以「Ｚ000
            000000」等資料查詢交互核對後，始發現被告於告發通知單上偽
            造「己○○」之署押而偽造署押、行使偽造私文書之犯行，乃再另行開
            具編號為Ｚ00000000之告發通知單。
  （三）綜參上開所查事證，被告有罪部分之犯行，事證明確，應予依法論科。
二、核被告所為：
  （一）竊得被害人丁○○之身分證，係犯刑法第三百二十條第一項之竊盜罪；
  （二）騙得被害人己○○之身分證，係犯刑法第三百三十九條第一項之詐欺罪；
  （三）將自己照片換貼在戊○○駕駛執照及己○○之身分證，足生損害於被害人戊○○、己○○及戶政機關、汽機車監理機關對資料管理之正確性，係犯刑法
        第二百十二條之變造特種文書罪；其先後二次變造特種文書之犯行，時間緊
        接，犯罪構成要件相同，顯係基於概括犯意反覆為之，依刑法第五十六條之
        規定論以連續犯一罪，即連續變造特種文書罪，並加重其刑。
  （四）於九十年二月十二日五時許，駕駛自小客車行經國道一號二八八公里南向車
        道時，因故經警盤查告發，竟在告發通知單上偽造「己○○」之署押，用以
        表示業已由「己○○」收受該告發通知單，並將該告發通知單交還予國道公
        路警察局第四隊，足生損害於己○○及內政部警政署對罰單管理之正確性，
        係犯刑法第二百十六條行使第二百十條私文書罪。被告於通知單偽造「己○○」署押之行為，係偽造私文書之部分行為，不另論罪；而其於通知單偽造
        「己○○」之署押後復持之加以行使，其偽造之低度行為為行使之高度行為
        所吸收，僅論以高度之行使偽造私文書罪。
  （五）被告騙得被害人己○○之身分證所犯刑法第三百三十九條第一項之詐欺罪，
        與連續變造戊○○駕駛執照及己○○身分證所犯之刑法第二百十二條之連續
        變造特種文書罪之間，有方法行為、目的行為之關係，屬牽連犯，依刑法第
        五十五條之規定，從一重罪即第三百三十九條第一項之詐欺罪處斷。
  （六）被告所犯上開數罪，即刑法第三百二十條第一項之竊盜罪；第三百三十九條
        第一項之詐欺罪；第二百十六條行使第二百十條私文書罪，相互之間，犯意
        各別，罪名互殊，應予分論併罰。
  （七）被告有如事實一所示之犯罪前科紀錄，有前案紀錄表在卷足證，再犯本件之
        罪，雖未構成累犯，但見其素行不佳，仍可做為本案量刑之參考。爰審酌被
        告犯罪之動機、目的、手段、所生損害、所得利益、其品行智識程度、生活
        狀況、與被害人平日關係、犯罪後態度等一切情狀，各處如主文所示之刑，
        並定其應執行之刑，以資懲儆。一八二九號警卷二第十五頁，編號Ｚ000
        00000通知單上偽造「己○○」之署押壹枚，依刑法第二百十九條之規
        定沒收。
貳、不受理部分（竊取乙○○之身分證）：
  一、公訴意旨另認：
      被告丙○○意圖為自己不法之所有，於民國九十年一、二月間，在台南縣善化
      鎮○○路四０五號之修車廠，趁機竊得乙○○之身分證一張，供己使用。因認
      被告係犯有刑法第三百二十條第一項之罪嫌。
  二、按於直系血親、配偶或同財共居親屬之間，或其他五親等內血親或三親等內姻
      親之間，犯刑法第二十九章之罪者，須告訴乃論，刑法第三百二十四條第二項
      定有明文。是以，刑法第三百二十條第一項之罪，於一定親屬之間係屬告訴乃
      論之罪，即學理上所謂「相對告訴乃論」之罪。
  三、查本件被告與被害人乙○○係姪叔之關係，此經被告承認在卷（見三四二號偵
      卷第十二頁、本院九十一年二月四日筆錄），亦經被害人乙○○陳述在卷（見
      一八二九號警卷一第二十四頁背面），並有被害人乙○○全戶戶籍謄本一份、
      被告丙○○全戶戶籍謄本一份附在本院卷內足證，互核相符，足以認定。因此
      ，被告被訴竊取被害人乙○○之身分證犯有刑法第三百二十條第一項之罪嫌，
      即屬相對告訴乃論之罪，必須被害人乙○○提出告訴，始有具備訴追條件。但
      查，被害人乙○○於偵查中固曾接受警方之調查而作成筆錄（見一八二九號警
      卷一第二十四頁），惟並未對身分證遭竊取之事請求訴追、表明告訴之意。按
      諸上開說明，此部分即未經合法之告訴。因公訴人就此部分係認與有罪部分即
      竊取被害人丁○○身分證部分，具有基於概括之犯意，連續竊盜犯一罪之關係
      ，本院乃不在主文另為不受理之諭知，而於理由說明如上所示。
參、無罪部分（竊取庚○○之身分證及戊○○之駕駛執照）：
  一、公訴意旨另認：
      被告丙○○意圖為自己不法之所有，基於概括之犯意，於民國九十年一、二月
      間，連續多次在台南縣善化鎮○○路四０五號之修車廠，趁機竊得庚○○之身
      分證一張及戊○○之駕駛執照一張，供己使用。因認被告係犯有刑法第三百二
      十條第一項之罪嫌。
  二、但按，犯罪事實應依證據認定之，無證據不得推定其犯罪事實，此即證據裁判
      主義之宗旨；又不能證明被告犯罪者，即應諭知無罪之判決，刑事訴訟法第一
      百五十四條、第三百零一條第一項分別定有明文。就此，歷來最高法院於諸多
      判例中進一步加以闡釋，例如：
     （一）廿九年上字第三一０五號判例稱：「刑事訴訟法上所謂認定犯罪事實之
           證據，係指足以認定被告確有犯罪行為之積極證據而言，該項證據自須
           適合於被告犯罪事實之認定，始得採為斷罪資料」；
     （二）卅年上字第四八二號判例稱：「事實審法院對於證據之取捨，依法雖有
           自由判斷之權，然積極證據不足證明犯罪事實時，被告之抗辯或反證縱
           屬虛偽，仍不能以此資為積極證據應予採信之理由」；
     （三）卅年上字第八一六號判例稱：「認定不利於被告之事實，須依積極證據
           ，苟積極證據不足為不利於被告事實之認定時，即應為有利於被告之認
           定，更不必有何有利之證據」；
     （四）四十年台上字第八六號判例稱：「事實之認定，應憑證據，如未能發現
           相當證據，或證據不足以證明，自不能以推測或擬制之方法，以為裁判
           基礎」。
     又按關於告訴人指訴之證據力，歷來實務之見解，例如：
     （一）最高法院五十二年台上字第一三００號判例稱：「告訴人之告訴，係以
           使被告受刑事訴追為目的，是其陳述是否與事實相符，仍應調查其他證
           據以資審認」；
     （二）同院卅二年上字第六五七號判例稱：「被害人所述被害情形如無瑕疵可
           指，而就其他方面調查又與事實相符，則其供述未始不足據為判決之基
           礎」；
     （三）同院六十一年台上字第三０九九號判例稱：「被害人之陳述如無瑕疵，
           且就其他方面調查又與事實相符，固足採為科刑之基礎，倘其陳述尚有
           瑕疵，則在未究明前，遽採為論罪科刑之根據，即難認為適法」。
     綜合上開規定暨判例意旨可知，告訴人之指訴必須在無瑕疵，且復有其他積極
     適合之證據可證明其指訴與事實相符時始得採取；倘無積極適合之證據可證明
     犯罪事實時，即使被告無法提出有利之證據，或被告之辯解為虛偽者，仍應認
     定被告並無告訴人所指訴之犯罪事實。亦即，認定犯罪事實所憑之證據，必須
     適於為被告犯罪事實之證明者，始可做為論罪之依據。所謂之證據，係指合法
     之積極證據，就犯罪事實能力具體之證明者而言。故被告否認犯罪事實所持之
     辯解縱使不能成立，如無積極證據足以證明其犯罪行為，自不能以推測或擬制
     之方法以為裁判之基礎。亦即，被告並無自證無罪之義務，此乃無罪推定之原
     則。因此何項卷證資料有利於被告或不利於被告，應由擔任公訴角色之檢察官
     盡其舉證之義務，此乃刑事訴訟法第一百六十一條規定公訴人於刑事訴訟程序
     進行中應盡之法定義務。凡此，最高法院並著有八十八年度台上六七三一號判
     決、八十八年度台上六七二五號判決、八十年度台上五一八號判決、七十九年
     度台上二五二八號判決及七十八年度台上一九八一號判決可供酌。
 三、按於有疑獄之時，如於輕重之間疑而難決，必須有一決定之標準，此時有一極
     為重大之原則即「罪疑惟輕」。本於這一原則，必須重視不辜，所以如於罪的
     有無之間疑而難決時，必須有一決定之標準，即「與其殺不辜，寧失不經」。
     在英美法系，至十九世紀，英國之法官也強調在合理懷疑的法則之外，不可忽
     視無辜之重要。所謂「疑」者，即所謂「合理的懷疑」，亦即必須信其有罪至
     無合理之懷疑。換言之，所謂有合理之懷疑，係指在一切之證據經過全部之比
     較與考慮以後，審理事實之人本於道義或良知，對於所訴之事實，不能信以為
     真。究竟有無合理之懷疑，是本諸一顆赤誠之心，對於全部證據為冷靜之觀察
     ，發生理智之瞭解，不受任何一造之影，沒有偏見，沒有恐懼。所謂懷疑，
     當然只是一種可以說出理由來的懷疑，而不是無故置疑。因此，所謂合理之懷
     疑，必須不是下列各種之懷疑：
      (一)任意妄想的懷疑 (fanciful doubt)。
      (二)過於敏感機巧的懷疑(ingenious doubt)。
      (三)僅憑臆測的懷疑(conjecture)。
      (四)吹毛求疵，強詞奪理的懷疑(captious doubt)
      (五)於證言無徵(unwarranted by the testimony)的懷疑。
      (六)故為被告解脫以逃避刑責(to escape conviction)的懷疑。
    如果屬於以上各種的懷疑，即非通常有理性的人所為合理的、公正誠實的懷疑。
    合理之懷疑，及於構成犯罪之一切要件，但並非就每一細節，每一特殊事實，均
    須證明至無合理懷疑之餘地。換言之，即須證明構成犯罪之一切要件，而排除每
    一合理無罪的假定。被告經審理事實的人因有合理的懷疑而審釋或判無罪，並非
    意指審理事實的人確信其未曾犯罪。所以審理事實的人，對於被告有罪、無罪俱
    有懷疑時，仍應對被告作有利之認定。於我國實務上，最高法院即著有判例頗值
    參酌，七十六年度台上字第四九六八號判例謂：「訴訟上用以證明事實之證據，
    須於通常一般人均不致有所懷疑，而得確信其真實之程度，始得據以為有罪之認
    定，倘其證明未達此一程度，而有合理之懷疑存在，致無從為有罪之確信時，即
    應為無罪之判決」。雖最高法院早期之見解曾經認為：
   （一）上三七０六號判例意旨略為：審理事實之法院，對於被告之犯罪證據，
         應從各方面詳予調查，以期發現真實，苟非調查之途徑已窮，而被告之犯
         罪嫌疑仍屬不能證明，要難遽為無罪之判斷；
   （二）台上二四七七號判例意旨略為：事實審法院應予調查之證據，不以當事
         人聲請者為限，凡與待證事實有關之證據，均應依職權詳加調查，方足發
         現真實；
   （三）台上二九六二號判例意旨略為：事實審法院應予調查之證據，不以當事
         人聲請者為限，凡與待證事實有關之證據，均應依職權調查，方足發現真
         實，否則仍難謂無刑事訴訟法第三百七十九條第十款之違法。
    但最高法院已進而於民國九十年九月四日九十年度第七次刑事庭會議決議不再援
    用上開上三七０六號判例、台上二四七七號判例及台上二九六二號判例。
    由上開最高法院見解之轉變，益證「合理的懷疑」原則於刑事訴訟確實具有正面
    、肯定之參考價值，確能貫徹「無罪推定」之原則。
 四、再按「犯罪事實應依證據認定之，無證據不得推定其犯罪事實，刑事訴訟法第
     一百五十四條定有明文，而認定犯罪事實所憑之證據，須適於為被告犯罪事實
     之證明者，始可作為論罪之依據。被告之自白為證據方法之一種，但依刑事訴
     訟法第一百五十六條第二項規定，被告之自白，不得作為有罪判決之唯一證據
     ，仍應調查其他必要之證據，以察其是否與事實相符，立法目的乃欲以補強證
     據以擔保自白之真實性，藉以限制自白在證據上之價值，防止偏重自白發生之
     危險。以被告之自白，作為其自己犯罪之證明時，尚有此危險，以之作為其他
     共同被告之證據時更應注意防患」，最高法院著有八十八年度台上字第六七三
     一號刑事裁判可參。
 五、經本院查：
     （一）公訴人認被告有此部分之犯行，係以下列為其論據：
           訊據被告丙○○對右開犯罪事實坦承不諱，且據被害人戊○○、庚○○
           指述綦詳，並有庚○○之身分證一張及經變造之戊○○駕駛執照一張扣
           案可稽。
     （二）但查，被告丙○○或於警訊供稱：戊○○之駕駛執照是九十年一月五日
           在抽屜竊取的，庚○○之身分證是我的客戶阿元委託我辦手機時拿給我
           的（見一八二九號警卷一第二十一頁）；或於九十年二月十二日檢訊供
           稱：戊○○是朋友，我大約在七、八天前向他借來駕駛執照換貼我照片
           ，庚○○是朋友，他託我幫他辦手機（見三四二號偵卷第十一頁背面、
           第十二頁）；或於九十年八月九日檢訊供稱：庚○○之身分證是他們交
       給我辦手機，時間為九十年一月間，戊○○之駕駛執照是九十年一月間
           在工作處辦公桌竊得（見三九四號偵卷第十九頁背面）；或於本院審理
           中供稱：【庚○○的身分證是否你偷的？】庚○○他是以前我在善化某
           車廠的修理師傅，他的身分證都放在車廠裡面，之後庚○○離職了，但
           身分證沒有拿走，我就將他的身分證放在我的車上，我拿走他的身分證
           並沒有經過庚○○的同意。【修理廠的名稱？】善化成功路四○五號「
           大元修車廠」。【你拿庚○○的身分證是何時的事情？】正確日期我忘
           了，但我記得拿了大約二、三個禮拜就被查獲了。【戊○○的身分證是
           否你偷的？】和剛剛兩位的情形一樣（見本院九十一年二月四日筆錄）
           。依上開被告先後於警訊、檢訊、本院之自白可知，被害人戊○○、鍾
           昆霖之駕駛執照、身分證，究係被告竊取而來，或係被害人委託辦手機
           時而交付，或係被告借來，並非一致，而且有重大之岐異。是則被告陳
           志棠上開之自白，依前開刑事訴訟法第一百五十六條第二項之規定，自
           不得作為有罪判決之唯一證據。
     （三）進而詳查，被害人戊○○就其駕駛執照之情事係陳稱：【你之普通小型
           車駕照現於何處？】我之普通小型車駕照已於八十八年間在桃園市○○
           街騎機車時皮包連同該駕照均掉落遺失，我不認識丙○○，該變造之駕
           照即是我所遺失無誤（見一八二九號警卷一第十九頁背面）；被害人鍾
           昆霖就其身分證之情事係陳稱：【你之身分證係如何遺失？】我之身分
           證係八十九年十月間在台南市○○路騎機車時名片夾不慎掉落遺失，內
           有身分證、機車駕照、違規單、郵局金融卡均一併遺失，【本隊於九十
           年二月十二日五時查獲丙○○持有之庚○○身分證是否為你所遺失之身
           分證？】是的，我不認識丙○○（見一八二九號警卷一第二十三頁背面
           ）。是以，依被害人戊○○、庚○○上開之供證可知，其二人均不認識
           被告丙○○；其二人亦未明白指訴駕照、身分證如何遭被告竊取；而且
           其二人均陳稱駕照、身分證係騎機車時掉落遺失，並非如被告所謂之自
           白係竊取；且其二人掉落遺失地點一在桃園市，另一則在台南市，並非
           如被告所謂之自白係在台南縣善化竊取。從而，互核上開被告所謂之自
           白及被害人戊○○、庚○○二人之指訴可知，被害人戊○○、庚○○二
           人所述被害情形尚有瑕疵，就其他方面調查又與事實不符，則其二人之
           供述自不足據為判決之基礎。被告丙○○之自白亦核與其他必要之證據
           即被害人戊○○、庚○○二人之供證不符，即無補強證據足以擔保被告
           丙○○自白之真實性。參照上開七十六年度台上字第四九六八號判例意
           旨，被告被訴竊取庚○○之身分證及戊○○之駕駛執照部分，用以證明
           事實之證據，未達得確信其真實之程度，尚有合理之懷疑存在，致無從
           為有罪之確信，自應為無罪之認定。
     （四）因公訴人就此部分係認與有罪部分即竊取被害人丁○○身分證部分，具
           有連續竊盜犯裁判上一罪之關係，或認與變造被害人戊○○駕駛執照部
           分，有方法結果之牽連犯關係，本院乃不在主文另為無罪之諭知，而於
           理由說明如上所示。
據上論斷，應依刑事訴訟法第二百九十九條第一項前段、刑法第五十六條、第三百二
十條第一項、第三百三十九條第一項、第二百十六條、第二百十條、第二百十二條、
第五十五條、第五十一條第五款、第二百十九條，罰金罰鍰提高標準條例第一條，判
決如主文。
本案經檢察官李白松到庭執行職務
中      華      民      國      九十一    年      二    月      十八    日
                                  臺灣臺南地方法院刑事第一庭
                                    法  官   蘇義洲
右正本證明與原本無異。
如不服本判決，應於判決送達後十日內向本院提出上訴狀( 應附繕本 )。
                                    書記官   岑  玢
中      華      民      國      九十一    年      二    月    二十五    日
參考法條：
刑法第三百二十條第一項 (普通竊盜罪)
意圖為自己或第三人不法之所有，而竊取他人之動產者，為竊盜罪，處五年以下有期
徒刑、拘役或五百元以下罰金。
刑法第二百一十條 (偽造變造私文書罪)
偽造、變造私文書，足以生損害於公眾或他人者，處五年以下有期徒刑。
刑法第三百三十九條第一項 (普通詐欺罪)
意圖為自己或第三人不法之所有，以詐術使人將本人或第三人之物交付者，處五年以
下有期徒刑、拘役或科或併科一千元以下罰金。
以前項方法得財產上不法之利益或使第三人得之者，亦同。
前二項之未遂犯罰之。
刑法第二百一十二條 (偽造變造特種文書罪)
偽造、變造護照、旅券、免許證、特許證及關於品行、能力服務或其他相類之證書、
介紹書，足以生損害於公眾或他人者，處一年以下有期徒刑、拘役或三百元以下罰金
。
刑法第二百一十六條 (行使偽造變造或登載不實之文書罪)
行使第二百十條至第二百十五條之文書者，依偽造、變造文書或登載不實事項或使登
載不實事項之規定處斷。
